臺北高等行政法院判決　　　　　　　　　　　　　　　九十年度訴字第五一一四號
　　　　　　　　　　　　　　　.
　　原　　　告　甲○○
　　訴訟代理人　乙○○
　　被　　　告　經濟部
　　代　表　人　林義夫部長）.
　　訴訟代理人　丁○○
　　　　　　　　丙○○
右當事人間因礦業法事件，原告不服行政院中華民國九十年五月十七日台九十訴字第
○○七九四五號訴願決定，提起行政訴訟，本院判決如左：
　　主  文
原告之訴駁回。
訴訟費用由原告負擔。
　　事  實
一、事實概要：
    原告所領台北縣三峽鎮大寮、鹿母潭地方之經濟部台濟採字第五二二五號煤礦採
    礦執照，有效期限至民國（下同）八十九年七月三十日屆滿，於屆滿前原告向被
    告所屬礦務局申請礦業權展限，經被告受理後，認原告申請與礦業法施行細則第
    五十六條第一項第三款及被告七十四年三月十九日經（七四）礦一０八二乙「煤
    礦礦業案件處理原則四之（一）、（二）項」規定不符，而否准原告申請，原告
    不服，提起訴願，經遭決定駁回，遂向本院提起行政訴訟。
二、兩造聲明：
　(一)原告聲明：
    1.訴願決定及原處分均撤銷。
    2.被告應為准予展期二十年之處分。
    3.訴訟費用由被告負擔。
　(二)被告聲明：
    駁回原告之訴。
三、兩造之爭點：被告否准原告申請展期其台北縣三峽鎮大寮、鹿母潭地方之經濟部
    台濟採字第五二二五號煤礦採礦執照有效期限是否合法有據？
　(一)原告主張之理由：
    1.中央法規標準法第五條第一項第二款規定，關於人民之權利義務者應以法律定
      之。同法第六條規定，應以法律規定之事項，不得以命令定之。原告所爭礦業
      權係屬準物權，又礦業權展限攸關礦業權利行使，故依前揭規定之精神不得以
      命令定之；關於礦業法施行細則第五十六條第一項第三款『有繼續開採價值』
      規定不得以行政命令再擴充解釋，才符合中央法規標準法精神。被告及其所屬
      機關礦務局已於八十五年一月三日認定有繼續開採價值後同意礦業權展限五年
      ，所以原告據以投入大量資金人力經營。另根據精省及實施行政程序法後，被
      告查核「有無繼續開採價值之認定」，亦有涉及逾越礦業法施行細則第五十六
      條第三款之虞。所依據「煤礦礦業案件處理原則」已由台灣省政府八八府法字
      一五七九二四號函公告八十八年七月一日起全部停止適用，八十八年八月四日
      發佈。被告於八十九年十一月二十一日處分原告所援用行政命令決行所依據的
      台灣省政府建設廳公告「煤礦礦業案件處理原則」之規定，均屬精省前所公告
      的行政辦法，被告亦沒有於精省後以經濟部名義將礦務局決行所依據前開行政
      命令公告並實施，謂「公告：對公眾有所宣佈時用之」。不僅在精省後已屬於
      法無據，更逾越母法及施行細則規定。就公文實質的要件來說，如果公文的內
      容不能根據現行法令，就政府機關而言，會發生逾越權限問題，輕則不發生法
      律上的效力，重則構成違犯法令事件，承辦人及其主管人員要負行政或民事或
      懲戒的責任。
    2.原告投入相當多資金及設備投入生產，為維護礦場安全及零公安災害發生所做
      設施，被土地承租機關函告停工迄今，全案在臺灣板橋地方法院審理中，被告
      又怎能苛責原告「停工多年原開闢之坑道，勢必已造成崩塌，亦無法取得土地
      使用進行復整，致最近三年無申配炸藥，無僱工開採及生產實績」。原告係被
      迫停工，又礦坑掘進已近著煤點必須將原煤運出，故礦業用地必須順利獲租才
      得以使用，否則又觸犯竊佔國有地之糾紛。原告已向礦業用地主管機關多次申
      請續租，並說明原告未違規及違法使用土地。又原告所屬煤礦因向礦務局報備
      停工獲准，亦受暫停礦場作業處分而停止坑內全部工作，又如何於本案查勘時
      「礦坑坑口自行拆除封閉閘門復舊坑道」。此因出於土地主管機關問題，與本
      件無涉，被告怎能將與土地主管機關發生土地承租糾紛事件與此次申請礦業權
      展限併論，顯有失公平。
    3.被告所依據「煤礦礦業案件處理原則」四之（二）項：「根據已開採範圍所獲
      知之礦床賦存資料及地質條件查核其剩餘可採礦量並嚴核繼續有效經營之條件
      （例如開採深度、搬運距離最大產銷能力，需再投資設備等所需生產成本對於
      繼續經營效益上是否還有合理利潤），以確定有無繼續開採價值」之規定予以
      查核。被告已於八十五年造送礦業權展限計畫書嚴加查核，認定有繼續開採價
      值同意礦業權展限，上述證明原告所經營礦場實屬「有繼續開採價值」確認無
      誤。原告又於八十九年造送礦業權展限計畫書（工程計畫內容與八十五年一致
      ），因原告礦場停工中，因故所以將工程未施作部分列入下次計畫中，工程有
      遞延性，全部根據承受後開採計畫書進行，八十九年申請展限時礦場坑道需取
      得所有核准公文及租妥用地後方可進行礦坑復舊，被告以查勘時礦坑坑口已封
      閉為由認定與規定不符，而不准原告礦業權展限所請，礦坑坑口封閉是礦務局
      指示辦理，又怎能要原告違規入坑。被告據以不准所請，認定與事實不符。
    4.原告礦場自從四十四年來，從未援用「進口燃料搭配收購台煤實施要點」提出
      申請搭配要點配銷煤至今，所以該要點停止適用對原告礦場並無影響，不能以
      預期心態來判斷未來，煤價回歸市場機制是屬合理，故本礦煤價到時適時再作
      調整。又八十五年造送礦業權展限計畫書，礦務局有通知原告重行修正投資計
      畫所列煤價為每公噸新台幣（下同）二、一○○元，本次八十九年造送礦業權
      展限計畫書並未通知修正投資計畫，遽為認定所造送計畫所列煤價高達每公噸
      二、一○○元，將無法與市場競爭，認已無繼續開採經營價值，原告所投資金
      額並非小額，買賣盈虧是由原告自行吸收，被告不是一味用預測想法，將台灣
      能源產業未競爭先判出局，是不可不慎。
    5.被告及所屬機關如因政府要將台灣地區煤礦業無法生存，應循立法管道將之廢
      除礦業權，原有礦業權者應予立法適當補償方可收回，所以八十五年礦業權僅
      展限五年，但站在人民立場著想似乎太不公平，一個企業投入資金及心血相當
      多，要企業在五年內獲利及結束經營相當不合理，八十九年辦理這次礦業權展
      限，展限次數相當繁瑣又此次礦業權展限將肇因歸屬原告，認定與事實不符，
      而逕行決定訴願及原處分，未給兩造當面言詞辯論機會，實有失公允。
    6.依「煤礦案件處理原則四之（一）項」規定「最近三年必須具有正常申配炸藥
      使用及相對之月報產量．．．已有正常生產實績」，原告已具備合法炸藥庫，
      從八十五年十一月向礦務局申報停工獲准至今（合法停工）已逾四年，無法復
      工來僱工開採正式申配炸藥及雷管，坑道無法復舊掘進，造成無正常生產實績
      等種種，原告確實無法復工，礦區固定廠房及設備等財產任其荒廢，所投入相
      當多資金及為維護礦場安全及零公安災害發生所做設施無法使用，實非原告不
      讓礦場正常生產運轉，被告認定有失公平，不符平等原則。
    7.「採礦權以二十年為限。但期滿後得申請經濟部核准展期二十年」礦業法第十
      六條明訂，原告於八十四年礦業權展限獲被告同意後，依法應展限礦業權二十
      年（到一百零四年），八十九年礦業權展限似有違法之嫌。被告所屬礦務局所
      稱：「本部七十四年三月十九日經（七四）礦一○八二七號『公告』之煤礦案
      件處理原則」，據查被告於七十四年三月並無公告，此行政處分具有瑕疵，並
      且此規定「煤礦案件處理原則」亦無法律合法授權，已由原公告機關因精省後
      而公告停止適用，礦務局亦從台灣省移併到經濟部內實屬無效行政規則，又對
      於人民權利之限制，基於法律保留原則，必須有法律之授權始得為之。
　(二)被告主張之理由：
    1.有關煤礦礦業案件處理原則，係被告以七十四年三月十九日經（七四）礦一○
      八二七號函訂頒，由前台灣省建設廳公告實施之行政命令，台灣省政府尚無權
      逕行公告停止適用，該原則四之（一）項規定，最近三年必須具有正常申配炸
      藥使用及相對之月報產量，可資查明有正常生產實績，始得核准。原告所領礦
      業權向礦業局申報停工即自八十五年十一月二十五日起至八十九年七月三十日
      止，且無可資證明已有正常生產實績資料，核與規定不符。
    2.該礦業權八十四年申請展限時礦場施工中且坑道完好，礦業用地主管機關，尚
      無不同意續租情事，且當時「申請進口燃料煤搭配收購台煤實施要點」尚在實
      施中。雖礦業法施行細則第五十六條第一項已於八十五年九月二十五日經（八
      五）礦字第八五○二九一一四號令修正公布刪除第二款：「已領得礦場登記證
      」及第四款：「最近三年有開採實績或生產實績」，然依據礦業法施行細則第
      五十六條第一項第三款規定應查核「有無繼續開採價值」。此節必須依據前開
      煤礦礦業案件處理原則四之（二）項：「根據已開採範圍所獲知之礦床賦存資
      料及地質條件查核其剩餘可採礦量並嚴核繼續有效經營之條件（例如開採深度
      、搬運距離、最大產銷能力，需再投資設備等所需生產成本對於繼續經營效益
      上是否還有合理利潤），以確定有無繼續開採價值」之規定予以查核。惟本案
      查勘時礦坑坑口已封閉，其肇始原因為原告違規使用租賃土地，經土地主管機
      關確定，並依違反土地租賃契約，而終止租賃，且經函告不再續租，同時訴諸
      法律途徑收回林地。又據停工多年原開闢之坑道，勢必已塌，亦無法取得土地
      使用進行復整，致最近三年無申配炸藥，無僱工開採及生產實績。另政府採購
      法及行政程序法實施後，原有「申請進口燃料煤搭配收購台煤實施要點」經被
      告八十九年十二月三十日經（八九）礦局字第八九八七九六四八號公告自九十
      年一月一日起停止適用，煤價將回歸市場機制，不再搭配，價格將較目前更低
      落（目前進口煤每公噸到岸價約在三○至四○美元，約台幣一、○○○元至一
      三○○元左右），而依所造送計畫中，所列煤價高達每公噸二、一○○元，將
      無法與市場競爭，認已無繼續開採經營價值。
    3.礦業法第十六條但書規定礦業權期滿後得申請展限，再據同法施行細則第五十
      六條及第五十七條規定採礦權展限案必須查核之事項，礦業主管機關對申請礦
      業權展限案件，自應依法查核，對於不符規定之案件自得依法不准。何以需循
      立法管道並予以適當補償方能廢除收回原有礦業權。
　　理  由
甲、程序方面：
    原告起訴後，被告代表人由林信義變更為宗才怡，再變更為林義夫，茲據新任代
    表人聲明承受訴訟，核無不合，應予准許，合先敘明。
乙、實體方面：
一、原告所領台北縣三峽鎮大寮、鹿母潭地方之經濟部台濟採字第五二二五號煤礦採
    礦執照，有效期限至八十九年七月三十日屆滿，於屆滿前原告向被告所屬礦務局
    申請礦業權展限，經被告受理後，認原告申請與礦業法施行細則第五十六條第一
    項第三款及被告七十四年三月十九日經（七四）礦一０八二乙「煤礦礦業案件處
    理原則四之（一）、（二）項」規定不符，而否准原告申請，原告不服，提起訴
    願，經遭決定駁回之事實，有原告台灣省礦務局礦場登記證，被告八十九年十一
    月二十一日經（八九）礦局字第八九八七九四六一號原處分書及九十年五月十七
    日台九十訴字第○○七九四五號訴願決定書可證，堪信為真實。本件爭點應為被
    告否准原告申請展期其台北縣三峽鎮大寮、鹿母潭地方之經濟部台濟採字第五二
    二五號煤礦採礦執照有效期限是否合法有據？
二、按礦業法第十六條但書規定，礦業權期滿後得申請展限，同法施行細則第五十六
    條規定：採礦權展限之申請，礦區所在地在直轄市者，由直轄市主管機關查核左
    列事項並擬具准駁意見轉報經濟部；在縣（市）者，由經濟部查核後准駁之：一
    、申請人應與原採礦權者相符。二、無積欠礦區稅。三、有繼續開採價值。四、
    無本法第八十一條規定情事。五、無違反礦場安全法令。採礦權者經依規定為展
    限之申請時，在期滿後至核准展限之期間內，其採礦權仍視為存續。查礦業法施
    行細則係依礦業法第一百零五條規定授權訂定，被告為依礦業法第十六條規定，
    准駁採礦權展期之申請，自得依上開法律授權目的訂定查核要件，且上開施行細
    則第五十六條第一項各款規定之查核要件，與礦業法授權目的並無相違，被告援
    引上開細則規定作為准駁原告採礦權展限申請之依據，於法並無不合。又被告對
    有無繼續開採價值之認定，再行公告訂定煤礦礦業案件處理原則，其中前開煤礦
    礦業案件處理原則四之（二）項：「根據已開採範圍所獲知之礦床賦存資料及地
    質條件查核其剩餘可採礦量並嚴核繼續有效經營之條件（例如開採深度、搬運距
    離、最大產銷能力，需再投資設備等所需生產成本對於繼續經營效益上是否還有
    合理利潤），以確定有無繼續開採價值」亦係被告執行法律之細節性、技術性所
    為授權之規定，並無逾越法律授權範圍，而違背憲法第二十三條之法律保留原則
    。原告主張關於礦業法施行細則第五十六條第一項第三款『有繼續開採價值』規
    定不得以行政命令再擴充解釋，才符合中央法規標準法精神云云，非屬可採。又
    上開處理原則雖係經台灣省政府建設廳於七十四年四月十三日以七四建礦字第一
    三二九０號公告，惟依該公告所載該原則屬被告依其授權所發佈之法規命令，非
    屬台灣省政府所訂定之法規命令，自不因精省後台灣省政府函知其及前所屬各廳
    處原訂定之行政規定自八十八年七月一日起停止適用而受影響，應先明。
三、再查原告所領礦業權向礦業局申報分別於八十五年十一月二十五日至八十六年十
    一月二十四日，八十六年十二月二十六日至八十七年十二月二十七日，八十八年
    一月一日至八十八年十二月三十日，八十九年一月一日至礦權期滿八十九年七月
    三十日止停工，有上述礦場登記證背面之停工登記記載可憑。又被告於八十九年
    十月十三日派員前往實地查勘，結果略以：礦床賦存資料及地質條件、剩餘可採
    量，因坑口、坑道已封閉，無法查核。又其肇始原因為原告違規使用租賃土地，
    經土地主管機關以違反土地租賃契約終止租賃，且經函告不再續租，同時訴諸法
    律途徑收回林地引起訟爭。另原告租賃土地經主管機關查報違法使用土地移送偵
    辦，原告即遣散員工，並申報停工，致最近三年無申配炸藥，無僱工開採及生產
    實績，有卷附採礦權展現查勘報告及照片可憑。再依原告申請礦業權展限後開採
    計畫書記載所列煤價高達每公噸二、一○○元，而政府採購法及行政程序法實施
    後，原有「申請進口燃料煤搭配收購台煤實施要點」經被告八十九年十二月三十
    日經（八九）礦局字第八九八七九六四八號公告自九十年一月一日起停止適用，
    煤價將回歸市場機制，不再搭配，價格將較為原處分時更低落（原處分時進口煤
    每公噸到岸價約在三○至四○美元，約新台幣一、○○○元至一三○○元左右）
    ，原告所開採之煤礦將無法與市場競爭，被告基於上述理由，認本件煤礦已無繼
    續開採經營價值，經核於法並無不合。
四、原告雖另主張其未違規及違法使用土地，又已向礦務局報備停工獲准，亦受暫停
    礦場作業處分而停止坑內全部工作，又如何於本件查勘時「礦坑坑口自行拆除封
    閉閘門復舊坑道」，此因出於土地主管機關問題，與本件無涉，被告不能將與土
    地主管機關發生土地承租糾紛事件與此次申請礦業權展限併論一節。查原告使用
    租賃之土地因土地主管機關主張違約終止租約於訟爭中，固待該案判決確定，始
    得判斷原告得否繼續使用原承租之土地。惟原告開採之煤價已無法與市場競爭，
    已如前述，縱土地主管機關同意續租土地或原告於該訴訟獲有利之判決，本件煤
    礦仍無繼續開採經營價值。至被告於八十五年一月三日認定原告礦區有繼續開採
    價值後同意礦業權展限五年，係依當時之情況而為認定，而於五年期限屆滿，自
    應依現時之環境及法令，判斷本件礦區是否仍有繼續開採價值，兩者自應分別判
    斷。原告主張被告已於八十五年造送礦業權展限計畫書嚴加查核，認定有繼續開
    採價值同意礦業權展限，上述證明原告所經營礦場實屬「有繼續開採價值」云云
    ，自非可採。且是否有繼續開採價值應從客觀情況判斷，尚不能以盈虧原告願自
    行吸收，即認有繼續開採價值。又「採礦權以二十年為限。但期滿後得申請經濟
    部核准展期二十年。」礦業法第十六條定有明文，亦即採礦權期滿展期得至二十
    年，惟被告亦得審酌情形展期二十年以下之年數，原告主張被告八十四年礦業權
    應展期二十年云云，非屬有據。而原告造送之八十九年礦業權展限計畫書本係為
    申請礦業權展限所應提交文件，自應客觀評估提出確實可行之內容，而非可任意
    反覆調整，否則該計畫書豈非形同具文。因此原告當不能以計畫書內礦區煤價到
    時可再作調整或礦務局應通知原告重行修正投資計畫，而據為該礦區仍有開採價
    值之論據。再原告所稱投資金額並非小額，被告應循立法管道廢除礦業權，且應
    立法適當補償方可收回部分，核與本件礦業是否有無繼續開採價值無涉，爰不予
    贅論。
五、依上所述，被告以已無繼續開採價值，否准原告礦業權展限申請，核屬依法有據
    ，訴願決定予以維持，亦屬妥適。原告聲請訴願決定及原處分均撤銷，並請求被
    告應為准予展期二十年之處分，為無理由，應予駁回。
據上論結，本件原告之訴為無理由，爰依行政訴訟法第九十八條第三項前段，判決如
主文。
中　　華　　民　　國　　九十一　　　年　　　六　　　　月　　　二十　　　日
                      臺 北 高 等 行 政 法 院   第 四 庭
                                         審 判 長 法  官　姜素娥
                                                  法  官　林文舟
                                                  法  官　陳國成
右為正本係照原本作成。
如不服本判決，應於送達後二十日內，向本院提出上訴狀並表明上訴理由，如於本判
決宣示後送達前提起上訴者，應於判決送達後二十日內補提上訴理由書（須按他造人
數附繕本）。
中　　華　　民　　國　　九十一　　　年　　　六　　　　月　　　二十一　　日
　　　　　　　　　　　　　　　　　　　　          書記官　王英傑
